【裁判字號】    92,判,676
【裁判日期】    920530
【裁判案由】    國籍事務
【裁判全文】
最  高  行  政  法  院  判  決                    九十二年度判字第六七六號
    上  訴  人  甲○○民國七.
    法定代理人  陳燕銀
                何瑞元
    被上  訴人  內政部
    代  表  人  乙○○
右當事人間因國籍事務事件，上訴人對於中華民國九十一年一月二十四日臺北高等行
政法院九十年度訴字第二八五○號判決，提起上訴，本院判決如左：
    主  文
上訴駁回。
上訴審訴訟費用由上訴人負擔。
    理  由
壹、本件上訴人主張：國籍法第二條第一項第一款「出生時父或母為中華民國國民」
    之適用，其父或母必須能舉證其為中華民國國民，才能辦理子女之「入籍手續」
    。而依據上開分析，在目前中華民國的法律體系之中，所謂中華民國國民僅有兩
    種，一「有戶籍國民」，須有戶籍登記資料、身分證字號可資證明；一「無戶籍
    國民」，須有中華民國護照可資證明。本件上訴人持有外僑居留證，依入出國及
    移民法第三十條規定若是中華民國國民，不能持有外僑居留證，故上訴人之身分
    非中華民國國民；又被上訴人亦無法舉證上訴人之身分係中華民國國民；且全民
    健康保險局、內政部地政司、內政部警政署、台北市內湖戶政事務所，均依照其
    法律上之職權斟酌上訴人之身分，確定上訴人非中華民國國籍，同時，依照台北
    市教育局之規定，台北市內湖區大湖國小均將上訴人列為美國籍，並非中華民國
    籍。然，原處分函謂「凡符合國籍法第二條規定，且未依國籍法第十一條之規定
    喪失國籍者，自具有我國國籍」，其所表示之觀點已超越國籍法第二條之規定，
    確屬擴大解釋，違反法律保留原則。再者，戶藉是必須經登記而非自動納入，國
    籍法第二條並無「強制性」，原處分誤把「有資格申請取得中華民國國籍」及「
    已經取得中華民國國籍」畫上等號，亦嚴重違背法理。從而，原審判決認被上訴
    人之原處分並無不合，顯有法規適用不當之違法，爰請求原判決廢棄，訴願決定
    及原處分均撤銷等語。
貳、被上訴人未提出答辯。
參、原審斟酌全辯論意旨及調查證據結果，以：本件上訴人於國籍法八十九年二月九
    日修正公布時，年僅十歲，尚為未成年人，而其母陳燕銀為中華民國國民，有陳
    燕銀之中華民國國民身分證及戶籍謄本影本在卷可按，是上訴人依前開規定即具
    有中華民國國民。被上訴人以上訴人依法為中華民國國民，經查現存檔案並無上
    訴人喪失中華民國國籍之註冊資料，否准原告申請不具中華民國國籍證明書，訴
    願決定予以維持，並無不合。上訴人雖主張其為美國籍，持居留簽證之有效護照
    在中華民國居留，其無中華民國護照，亦從未辦理中華民國之戶籍登記，被上訴
    人將國籍法第二條第二項規定擴大解釋至「以外國護照入境，又以外國人之身居
    留者」亦屬之，係屬無據云云。惟按國籍乃國家所決定之事項，每一國家各自依
    其法律決定何人為其國民。又國籍法第二條於八十九年二月九日之修正，係參酌
    各國國籍法立法趨勢，基於男女平權之意旨，將修正前國籍法條文有以男女性別
    而作不同規範之情形，予以修正。國籍法第二條業將固有國籍，由父系血統主義
    修正為父母雙系血統主義；另為使國籍法修正公布時，因生母為我國國民之未成
    年人，可排除法律不溯及既往原則之適用，亦屬我國國籍，乃增訂第二項條文，
    以保障該等未成年人之權益。上訴人係依法律規定當然具有中華民國國籍，而無
    須提出申請，不生被上訴人舉證之問題。又戶籍與國籍係屬二事，上訴人具有中
    華民國國籍亦與有無中華民國護照或戶籍登記無關。另我國國籍法並未限制具有
    中華民國國籍者，不得具有外國國籍，上訴人是否具有外國國籍，與其具有中華
    民國國籍，亦無相涉，被上訴人並無擴大解釋國籍法第二條第二項規定可言。至
    於涉外民事法律適用法第十六條第一項前段所定「子女之身分，依出生時其母之
    夫之本國法。」係就家庭制度關於婚生子女身分所為規定，非關國籍，而上訴人
    依法具有中華民國國籍與入出國及移民法、外國護照簽證條例、全民健康保險法
    及土地法等亦無關，其主張自無可採。從而原處分及訴願決定均無違誤為由，乃
    駁回上訴人在原審之訴。
肆、本院查：（一）、按「有下列各款情形之一者，屬中華民國國籍：一、出生時父
    或母為中華民國國民。二、出生於父或母死亡後，其父或母死亡時為中華民國國
    民。三、出生於中華民國領域內，父母均無可考，或均無國籍者。四、歸化者。
    前項第一款及第二款之規定，於本法修正公布時之未成年人，亦適用之。」為八
    十九年二月九日修正公布之國籍法第二條所明定。本件上訴人於民國八十九年八
    月二日向被上訴人申請辦理「不具中華民國國籍證明書」，被上訴人於八十九年
    八月十一日以台（八九）內戶字第八九六九九四三號函復，略以凡符合國籍法第
    二條規定，且未依國籍法第十一條規定喪失我國國籍者，自具有我國國籍。依案
    附資料，上訴人（七十八年十一月二十一日出生）若提憑相關佐證資料並經查核
    屬實，自符合國籍法第二條第二項規定；又經查被上訴人現存檔案尚無上訴人經
    核准喪失我國國籍之註冊資料，上訴人溯及於出生迄今尚具有我國國籍等語。上
    訴人不服，循序提起本件行政訴訟。原判決關於上訴人依現行國籍法第二條規定
    係生來取得中華民國國籍而無待申請，以及國籍與戶籍兩者不同，又具有外國國
    籍者，並非必然不具有中華民國國籍，又涉外民事法律適用法第十六條第一項係
    規定子女身分之準據法，並非規定子女之國籍，又入出國及移民法、外國護照簽
    證條例、全民健康保險法、土地法等規定尚與上訴人是否生來取得中華民國國籍
    無關等事項，均詳予論述，是原判決所適用之法規與該案應適用之現行法規並無
    違背，與解釋判例，亦無牴觸，並無所謂原判決有違背法令之情形；又證據之取
    捨與當事人所希冀者不同，致其事實之認定亦異於該當事人之主張者，不得謂為
    原判決有違背法令之情形。上訴人對於業經原判決詳予論述不採之事由再予爭執
    ，核屬法律上見解之歧異，要難謂為原判決有違背法令之情形。本件上訴論旨，
    仍執前詞，指摘原判決違誤，求予廢棄，難認有理由，應予駁回。
據上論結，本件上訴為無理由，爰依行政訴訟法第二百五十五條第一項、第九十八條
第三項前段，判決如主文。
中    華    民    國    九十二      年        五      月      三十      日
                    最 高 行 政 法 院  第 三 庭
                                審 判 長 法  官      葉  振  權
                                         法  官      鄭  淑  貞
                                         法  官      吳  錦  龍
                                         法  官      劉  鑫  楨
                                         法  官      吳  明  鴻
右  正  本  證  明  與  原  本  無  異
                                         法院書記官  陳  盛  信
中    華    民    國    九十二      年      五        月      三十      日


司法院資訊處製作；財團法人民間司法改革基金會備份。
